---
title: "Análise Discriminante em Detecção de Risco de Crédito"
author: 'Emanuel Franklin Passos Simões - 23.2.4009'
format: pdf
editor: visual
---

# Introdução

A análise discriminante consiste são técnicas estatísticas que combinam duas ou mais variáveis em grupos definidos previamente, com o objetivo de classificar as variáveis a partir de pesos que maximizam a diferença entre os grupos (Joseph et al., 2009, p. 224).

Diante disso, o presente trabalho consiste na realização de uma análise discriminante para fazer uma análise de risco de uma instituição financeira, para identificar clientes com alto risco de inadimplência, com o objetivo de desenvolver um sistema de classificação.

# Materiais e métodos

A base de dados [dados_risco.csv](https://www.professortp.com.br/est014/dados/dados_risco.csv) possui 550 observações, de modo que cada uma corresponde a um cliente, e 7 variáveis, que são:

-   `valor_limite`: limite total de crédito disponível;

-   `dias_atraso_medio`: média de dias de atraso nos últimos 12 meses;

-   `qt_atrasos_12m`: número de atrasos registrados;

-   `ratio_divida_renda`: razão dívida/renda mensal;

-   `dist_agencia_resid`: distância entre residência e agência mais próxima;

-   `mudancas_endereco_6m`: mudanças de endereço recentes;

-   `classe`: população (Adimplente ou Risco).

Os métodos que serão aplicados são a análise exploratória e análise discriminante.

# Resultados e discussão

Este tópico apresenta a análise descritiva dos dados, a aplicação da análise discriminante e uma breve discussão sobre cada análise.

```{r, include = FALSE}
rm(list=ls())
Sys.setlocale("LC_TIME", "pt_BR.UTF-8")
```

```{r}
## Instalação e importação de pacotes ---------------------------------------

if (!requireNamespace("pacman", quietly = TRUE)) {
  install.packages("pacman")
}

pacman::p_load(biotools, caret, corrplot, RColorBrewer, skimr, tidyverse)
```

```{r}
## Importação dos dados -----------------------------------------------------
dados <- read.csv('tabelas/dados_risco.csv')
dados$classe <- factor(dados$classe)
head(dados)
```

## Análise descritiva

O tópico abrange um resumo dos dados com análise da estrutura, as distribuições, boxplots, relações bivariadas e matrizes de correlação por grupo, acrescentado de breves discussões.

### Visão geral

```{r}
skim(dados)
```

A primeira vista, percebe-se que os dados possuem escalas diferentes. O valor limite, por tratar-se de valores financeiros altos, está em uma escala bem superior as demais. Essa informação é relevante para a análise, pois a análise depende da distância, portanto é crucial que os dados estejam na mesma escala. Ademais, não há valores ausentes na base de dados.

Observa-se que todas as distribuições, com excessão da `ratio_divida_renda`, possuem forte assimetria à direita. Isso sugere a possível existência de valores discrepantes. Como a análise não exige normalidade nem comparação de médias, não será feito uma transformação de variáveis. Outro ponto é que não detectou-se variáveis com distribuições heterogêneas, o que pode ser um indício de ausência de agrupamentos ou presença de poucos agrupamentos.

### Distribuições

```{r}
dados_long <- dados %>%
  pivot_longer(-classe, names_to = "variavel", values_to = "valor")

ggplot(dados_long, aes(x = valor, fill = classe)) +
  geom_density(alpha = 0.5) +
  facet_wrap(~ variavel, scales = "free", ncol = 3) +
  theme_minimal(base_size = 13) +
  labs(title = "Distribuições das variáveis por população",
       x = "Valor", y = "Densidade")
```

Quanto aos dias de atraso médio mensal, mudanças de endereço recente, número de atrasos registrados, razão da dívida com a renda mensal, observa-se que os adimplentes possuem uma frequência percentual maior em poucos dias de atraso, enquanto clientes classificados como risco possuem frequência percentual maior em vários dias de atraso. O que significa que as variáveis parecem estar bem definidas, indo além da própria aleatoriedade. Isso favorece a tentativa de fazer uma análise discriminante para classificar novos clientes.

Verificou-se que a distância entre a agência e a residência do cliente é bastante semelhante nas duas classes, assim como o limite total de crédito disponível.

### Boxplots

```{r}
ggplot(dados_long, aes(x = classe, y = valor, fill = classe)) +
  geom_boxplot(alpha = 0.7, outlier.alpha = 0.3) +
  facet_wrap(~ variavel, scales = "free", ncol = 3) +
  theme_minimal(base_size = 13) +
  labs(title = "Boxplots comparativos entre Regular e Suspeito",
       x = "", y = "Valor")
```

A partir da análise dos boxplots, percebe-se que a classe adimplente possui medianas menores em todas as variáveis, com exceção da `valor_limite`. Portanto, há mais evidências de que a estrutura está bem definida.

### Relações bivariadas

```{r}
ggplot(dados, aes(x = ratio_divida_renda,
               y = dias_atraso_medio,
               color = classe)) +
  geom_point(alpha = 0.5) +
  stat_ellipse(type = "norm", linewidth = 1.1) +
  theme_minimal(base_size = 13) +
  labs(title = "Relação bivariada com elipses gaussianas",
       x = "Ratio divida/renda",
       y = "Dias atraso médio")
```

A partir da análise da relação bivariada entre as variáveis `ratio_divida_renda` e `dias_atraso_medio`, verificou-se a presença de duas populações com posições e dispersões diferentes. A classe Risco possui uma dispersão maior do que a classe Adimplente. Porém, como há uma grande região de sobreposição entre as variáveis, vale fazer uma análise multivariada para captar melhor a estrutura discriminante dos dados.

### Projeção PCA das duas populações

```{r}
X_scaled <- scale(dados[, -7])
pca <- prcomp(X_scaled)

pca_df <- data.frame(pca$x[,1:2], classe = dados$classe)

ggplot(pca_df, aes(PC1, PC2, color = classe)) +
  geom_point(alpha = 0.6) +
  stat_ellipse(type = "norm") +
  theme_minimal(base_size = 13) +
  labs(title = "Projeção PCA das duas populações",
       x = "PC1", y = "PC2")
```

A análise de componentes principais reforça a diferença entre as classes Adimplente e Risco, de modo que Risco possui uma variabilidade maior e centróide numa posição diferente da classe Adimplente. Porém, as classes ainda estão sobrepostas, portanto, vale partir para uma análise discriminante supervisionada para melhorar a capacidade de classificação.

### Gráfico de cores com matriz de correlação

**Adimplente**

```{r}
cor_adimplente <- dados %>%
  filter(classe == 'Adimplente') %>%
  dplyr::select(-classe) %>%
  cor()

corrplot(
  cor_adimplente,
  method = "color",
  addCoef.col = "black",
  tl.col = "black",
  tl.srt = 45
)
```

**Risco**

```{r}
cor_risco <- dados %>%
  filter(classe == 'Risco') %>%
  dplyr::select(-classe) %>%
  cor()

corrplot(
  cor_risco,
  method = "color",
  addCoef.col = "black",
  tl.col = "black",
  tl.srt = 45
)
```

O gráfico de cores com matriz de covariância é uma ótima ferramenta para visualizar se há correlações entre variáveis e até estruturas latentes. Observou-se que a única correlação moderada é a de `ratio_divida_renda` e `dias_atraso_medio`, portanto é visível que pessoas que costumam atrasar o pagamento muitas vezes possuem uma dívida alta em comparação com a renda. As demais correlações são muito baixas para trazer uma interpretação.

## Verificar suposições

Foi feito a aplicação do teste de Box (Box’s M) e comparação das matrizes de covariância das populações.

### Teste de Box

```{r}
#H_0: Sigma_R = Sigma_S = Sigma

box_res <- biotools::boxM(dados[, -7], dados$classe)
box_res
```

Como p-valor é extremamente baixo, isso significa que há evidência de diferença entre as matrizes, o que significa que as populações possivelmente apresentam estuturas de variação distintas.

### Comparação direta das covariâncias

```{r}
cov_adimplente <- cov(dados[dados$classe == "Adimplente", -7])
cov_adimplente
```

```{r}
cov_risco <- cov(dados[dados$classe == "Risco", -7])
cov_risco
```

```{r}
cov_risco - cov_adimplente
```

Observa-se que, com excessão da covariância da variável `valor_limite`, das variáveis `valor_limite` e `mudanças_endereço_6m`, das variáveis `mudanças_endereço_6m` e `qt_atrasos_12m` e das variáveis `mudanças_endereço_6m` e `ratio_divida_renda`, em todas as outras o valor da covariância da classe Risco é maior. Percebe-se que há evidência de que tanto o `valor_limite` quanto a `mudanças_endereço_6m` não são tão relevantes para avaliar o risco de inadimplência. Além disso, reparou-se que o fato da estrutura da classe Risco ter covariância predominantemente maior, reflete que a estrutura é mais dispersa e menos estável.

## Ajuste dos modelos discriminantes

Será feito o ajuste a partir do método da ressubstituição, método divisão treino / teste (ressubstituição com divisão amostral) e Validação cruzada. Para todos os métodos será aplicado tanto a análise discriminante linear quanto a análise discriminante quadrática, bem como a avaliação de cada um.

### Método da ressubstituição

#### Função discriminante linear (LDA)

```{r}
X_scaled <- scale(dados[, -7])
df_scaled <- data.frame(classe = dados$classe, X_scaled)

fit_lda <- MASS::lda(classe ~ ., data = df_scaled)
fit_qda <- MASS::qda(classe ~ ., data = df_scaled)

fit_lda
```

Dado o desbalanceamento da proporção de dados classificados como Adimplentes e Risco, foi definido a probabilidade de 0.7 para o grupo de Adimplentes e 0.3 para o grupo de Risco.

Quanto às médias padronizadas, apenas a média da variável `valor_limite` da classe Risco é inferior a da classe Adimplente. Isso implica que a classe Risco há maior exposição.

Quanto aos coeficientes da função discriminante (LD1), percebe-se que os das variáveis `ratio_divida_renda` e `qt_atrasos_12m` possuem maior contribuição na separação dos grupos, enquanto as demais possuem contribuição menor, com exceção da variável `valor_limite`, que possui contribuição negativa.

Portanto, a razão dívida / renda mensal e a quantidade de atrasos registrados nos últimos 12 meses são as características principais para analisar a separação dos dois grupos, conforme a função discriminante linear do método da ressubstituição.

```{r}
# Obter projeções LD1
lda_proj <- predict(fit_lda)$x

dados_plot <- dados %>%
  mutate(LD1 = lda_proj[,1])

# --------------------------------------------------
# Gráfico das densidades na direção discriminante
# --------------------------------------------------
ggplot(dados_plot, aes(x = LD1, fill = classe, color = classe)) +
  geom_density(alpha = 0.35, linewidth = 1.2) +
  geom_vline(
    data = dados_plot %>% 
      group_by(classe) %>% 
      summarise(m = mean(LD1)),
    aes(xintercept = m, color = classe),
    linetype = "dashed",
    linewidth = 1.1
  ) +
  labs(
    title = "Projeção na Função Discriminante Linear (LD1)",
    x = "Score discriminante (LD1)",
    y = "Densidade"
  ) +
  theme_minimal(base_size = 14) +
  theme(
    plot.title = element_text(face = "bold"),
    legend.position = "top"
  )
```

Diante desse gráfico da densidade de LD1, percebe-se a diferença entre as classes Adimplente e Risco, de modo que a classe Adimplente se concentra nos valores menores, enquanto a classe Risco se distribui nos valores maiores. Observa-se também que mesmo que há sobreposição, por terem a média bem separada, as classes possuem um bom poder discriminante.

**Avaliação do modelo linear**

```{r}
pred_lda_resub <- predict(fit_lda)$class

conf_lda_resub <- confusionMatrix(pred_lda_resub, factor(dados$classe), positive = 'Risco')
conf_lda_resub
```

A acurácia da função discriminante linear obtida foi de 78,73%, com um p-valor \< 0.001, ou seja, estatísticamente significativo. Também percebe-se elevada especificidade (0.9299), indicando que o modelo é bom em detectar corretamente os clientes da classe Adimplente. Já a sensibilidade é moderada (0.4545), o que indica maior dificuldade em detectar os casos da classe Risco. O valor Kappa obtido foi de 0.4315, o que indica concordância moderada entre as predições e as classes reais. Já a acurácia balanceada (0,6922) indica que o desempenho não é uniforme entre as classes. No geral, o modelo possui bom desempenho, mas necessita de ajustes dependendo das prioridades.

#### Função discriminante quadrática (QDA)

```{r}
fit_qda
```

x

```{r}
pred_qda_resub <- predict(fit_qda)$class

conf_qda_resub <- confusionMatrix(pred_qda_resub, factor(dados$classe), positive = 'Risco')
conf_qda_resub
```

Em comparação com a função discriminante linear, o quadrático foi melhor apenas na sensibilidade (0.4667 de 0.4545).

### Divisão treino / teste

```{r}
set.seed(12345)

train_id <- createDataPartition(dados$classe, p = 0.7, list = FALSE)

train <- dados[train_id, ]
test  <- dados[-train_id, ]
```

Em conformidade com as probabilidades definidas anteriormente, estabeleceu-se 70% dos dados para treino e 30% para teste.

```{r}
prop.table(table(dados$classe))
```

```{r}
prop.table(table(train$classe))
```

```{r}
prop.table(table(test$classe))
```

```{r}
preproc <- preProcess(train[, -7], method = c("center","scale"))

train_scaled <- predict(preproc, train)
test_scaled  <- predict(preproc, test)
```

```{r}
fit_lda <- lda(classe ~ ., data = train_scaled)

fit_lda
```

#### Função discriminante linear (LDA)

```{r}
pred_lda_test <- predict(fit_lda, newdata = test_scaled)$class

conf_lda_test <- confusionMatrix(pred_lda_test,
                                 factor(test_scaled$classe),
                                 positive = "Risco")
conf_lda_test
```

Já nesse caso, obteve-se valores tanto de Acurácia, Kappa, sensibilidade e especificidade superiores aos anteriores.

#### Função discriminante quadrática (QDA)

```{r}
fit_qda <- qda(classe ~ ., data = train_scaled)
fit_qda
```

Avaliação do modelo quadrático

```{r}
pred_qda_test <- predict(fit_qda, newdata = test_scaled)$class

conf_qda_test <- confusionMatrix(pred_qda_test,
                                 factor(test_scaled$classe),
                                 positive = "Risco")

conf_qda_test
```

Nesse caso, obteve-se desempenho inferior ao anterior.

### Validação cruzada

#### Função discriminante linear (LDA)

```{r}
train_control <- trainControl(method = "cv", number = 10)

lda_cv <- train(classe ~ ., data = train_scaled, method = "lda", trControl = train_control)

lda_cv$finalModel
```

Avaliação do modelo linear

```{r}
lda_cv$results
```

A avaliação do modelo linear para o caso da validação cruzada apresentou resultados inferiores aos demais.

#### Função discriminante quadrática (QDA)

```{r}
qda_cv <- train(classe ~ ., data = train_scaled, method = "qda", trControl = train_control)

qda_cv$finalModel
```

Avaliação do modelo quadrático

```{r}
qda_cv$results
```

Nesse caso, obteve-se um desempenho inferior aos demais.

# Conclusões

Percebeu-se a importância da análise exploratória para buscar evidências de que a análise proposta faz sentido. Essa percepção foge à análise descritiva simples, pois exige investigação e interpretação, que são habilidades super necessárias para um analista de dados competente.

Quanto à análise discriminante, observou-se que o modelo linear teve resultados melhores do que o quadrático, em especial na divisão treino / teste.

# Referências bibliográficas

HAIR, Joseph F. et al. **Análise multivariada de dados**. Bookman editora, 2009.
